最　高　行　政　法　院　判　決　　　　　　　　　九十一年度判字第一○一九號
　　上　訴　人　甲　○
　　被 上訴 人　國防部
　　代　表　人　湯曜明
右當事人間因有關國防事務事件，上訴人對於台北高等行政法院中華民國九十年四月
九日八十九年度訴字第九號判決，提起上訴，本院判決如左：
　　主  文
上訴駁回。
上訴審訴訟費用由上訴人負擔。
    理　由
一、本件上訴人主張：(一)、兵役法第十六條第二項於八十九年二月二日公布後，被上
    訴人為該法之執行機關，負有制定兵役法第十六條第二項施行細則之責，不得因
    其行政怠惰，損及人民權利，況依兵役法施行法第二十一條規定「常備兵補充兵
    服役規則由國防部訂之」。上訴人於八十九年三月二十七日提出折抵役期之申請
    ，其在新法公布施行之後，且上訴人尚在服役中，依中央法規標準法第十八條規
    定，自應適用折抵役期之有利新法，不溯及既往原則應無適用。此自立法院八十
    九年十一月二十一日三讀通過之兵役法施行法第五十二條第一項可知，立法者之
    立法意旨為溯及適用於八十九年二月四日新兵役法公布施行前修習軍訓課之現在
    在營士兵，而所謂「學校」、「軍訓課」等定義，應可依高級中學法、大學法等
    教育法規認定。(二)、兵役法第十六條第二項中之「得以八堂課折算一日折減之」
    規定，不應解釋為可由行政機關裁量之任意規定，而應比照民法第十四條之解釋
    方法，解釋為「應」以八堂課折算一日折減之，方符法律精神及人民利益。亦即
    兵役法第十六條第二項係授予人民公法上之折抵役期請求權，並非授予被上訴人
    裁量權，其允許人民向國防部申請折抵役期，只要符合法定要件（依法修習軍訓
    課），國防部並無拒絕之權利。(三)、被上訴人雖稱若現在實行兵役法第十六條第
    二項全面折抵役期，將損及國軍戰力，影響國家安全，不利於公益。然立法院通
    過該法案，顯然就本案之政策對國家安全有無影響，持否定看法。(四)、中央法規
    標準法第十八條規定「各機關受理人民聲請許可案件適用法規時，除依其性質應
    適用行為時之法規外，如『在處理程序終結前』，據以准許之法規有變更者，適
    用新法規。但舊法規有利於當事人而新法規未廢除或禁止所聲請之事項者，適用
    舊法規。」而所謂「在處理程序終結前」，係指案件之聲請程序，不包括訴願及
    行政訴訟等程序。上訴人於八十九年三月二十七日向被上訴人申請折抵役期，被
    上訴人於同年四月十一日駁回上訴人申請，此時即中央法規標準法第十八條之「
    處理程序終結」，在八十九年三月二十七日至四月十一日期間兵役法及其相關施
    行法均未修改，上訴人應適用八十九年二月四日公布施行之兵役法及相關兵役法
    規折抵四十五日役期其理甚明。至於立法院八十九年十一月二十一日三讀通過修
    正之兵役法施行法第五十二條第二項折抵役期不得逾三十日之上限，對上訴人並
    不適用。(五)、上訴人已於九十年二月九日服畢法定役期退伍，被上訴人僅依立法
    院八十九年十一月二十一日三讀通過之兵役法施行法第五十二條第一項、第二項
    以上訴人在校授畢之軍訓課折抵三十日役期，未按上訴人八十九年三月二十七日
    申請時被上訴人所計算之四十五日折抵，期間相差十五天。此十五天差額役期，
    上訴人既已服畢，所造成之人身自由受損，上訴人已於九十年三月十二日依國家
    賠償法第十條向被上訴人以書面請求賠償，該部分國家賠償可否成立，端視損害
    賠償請求權是否存在，而該請求權存在之前提又在於被上訴人之行政處分有「不
    法」。就此「不法」之認定，兩造無法達成共識，遂有本件訴訟之發生，故可預
    見者，兩造不可能達成國家賠償法之「協議」，上訴人必將訴諸國家賠償之民事
    訴訟以謀救濟。依行政訴訟法第十二條第一項「民事或刑事訴訟之裁判，以行政
    處分是否無效或違法為據者，應依行政爭訟程序確定之。」第二項「前項行政爭
    訟程序已經開始者，於其程序確定前，民事或刑事法院應停止其審判程序」若無
    本案之確定判決，屆時上訴人提起國家賠償之民事訴訟，法院必停止訴訟程序要
    求上訴人先提起行政訴訟確定該不准折抵役期之行政處分是否違法，故本件訴之
    聲明對上訴人而言，實有直接之訴訟上利益。為此訴請為撤銷訴願決定及原處分
    暨命被上訴人准折抵役期四十五天之判決。
二、被上訴人則以：(一)、兵役法第十六條第二項雖於八十九年二月二日增訂：「前項
    所定役期，凡於學校授畢之軍訓課程得以八堂課折算一日折減之。」然兵役法對
    於上開修正條文並未規定施行日期或授權以命令規定施行日期，而係明定公布日
    施行。且當時兵役法或兵役法施行法對於上開修正條文公布施行前，在學校授畢
    之軍訓課程，亦無得溯及予以折減之特別規定。基於法律不溯及既往原則，上開
    修正條文應自八十九年二月四日施行之日起於學校所授畢之軍訓課程，方得予以
    八堂課折算一日折減之。上訴人於八十九年二月四日前在學校授畢之軍訓課程，
    尚無兵役法第十六條第二項規定之適用。(二)、兵役法雖有軍訓課程得折減役期之
    規定，惟當時折算役期之起算時間為何？以及如何採認軍訓課程等相關配套措施
    ，均未明定，亦未授權主管機關另訂相關子法據以執行。被上訴人發現此問題，
    立即主動依兵役法第五十一條規定，邀集相關單位研擬兵役法施行法修正草案，
    於第五十二條明定，自八十九年二月四日起（配合兵役法生效日），所授之軍訓
    課程得予列計，經行政院第二六七○次會議通過送請立法院審議，於相關之兵役
    法施行法尚未完成立法程序前，被上訴人自無從辦理役期折減事宜。(三)、立法院
    八十九年十一月二十一日三讀通過之兵役法施行法第五十二條規定：「兵役法第
    十六條第二項所定得折算役期之學校軍訓課程，指中華民國八十九年十一月二十
    一日本法修正施行時仍在營及以後徵集服義務役之軍官、士官、常備兵及替代役
    役男，曾於高級中等（含高職）以上學校修習且成績合格之軍訓課程。前項役期
    折算方式，由國防部會同教育部依各級學校之授課內容及軍事需要訂定之。但合
    計不得逾三十日。本法修正施行後，得折算役期之學校軍訓課程，亦不得逾三十
    日，其實施、管理、作業、考核辦法，由教育部會同國防部、內政部定之。」而
    憲法第二十條規定：「人民有依法律服兵役之義務」，即關於服兵役之各種事項
    ，必須法律本身有明確規定或達授權明確性之要求。兵役法施行法於八十九年十
    一月廿一日修正時，既就兵役法第十六條第二項之適用時間、適用對象、學校種
    類、折抵課程之成績、折抵方式、折抵日數之限制等事項，加以規定。足證兵役
    法第十六條第二項於八十九年二月二日修正時，就上開適用時間、適用對象、學
    校種類、折抵課程之成績、折抵方式、折抵日數之限制等事項，付之闕如，並未
    達授權明確性之要件。而關於折算役期之適用時間、適用對象、學校種類、課程
    之成績、日數限制等事項，並非緊急事故、亦非不具規範可能性，就所規範範圍
    之廣，影響之久遠，現狀變革幅度之大，就基本權利的實現，應屬重要，應以公
    開透明之方式，加以制定。被上訴人於兵役法第十六條第二項八十九年二月二日
    修正時，不能逕以行政命令，規範折抵役期之適用時間、適用對象、學校種類、
    折抵課程之成績、折抵日數之限制等事項，而在法律未明確訂定之前，被上訴人
    更無權逕行核給在營官兵折抵兵役日數。(四)、上訴人於九十年二月八日離營，計
    折算軍訓課程共八十五天等語資為抗辯。
三、原審斟酌全辯論意旨及調查證據之結果，以：(一)、按當事人提起訴訟之目的，在
    於請求行政法院對其爭執之行政處分或公法上法律關係為判決，而行政法院為實
    體之本案判決，須原告提起之訴，除具備形式之訴訟要件外，其請求即訴之內容
    ，有利用國家裁判制度解決之實際價值（實效或真正利益）與必要性始可。亦即
    原告之訴，須具備訴之利益，其請求有依本案判決以實現之必要性及實效性。(二)
    、查上訴人係於八十九年三月二十七日依八十九年二月二日公布之兵役法第十六
    條第二項規定向被上訴人申請折抵役期，被上訴人於同年四月十一日否准，有申
    請書（羅東郵局二六七號存證信函）及被上訴人八十九年四月十一日鍊銪字第八
    九○○○○四九九六號書函在原處分卷可稽。惟據上訴人所稱，被上訴人嗣依立
    法院八十九年十一月二十一日三讀通過之兵役法施行法第五十二條第一項、第二
    項以上訴人在校授畢之軍訓課程折抵三十日役期，上訴人已於九十年二月九日服
    役期滿退伍，並有上訴人之退伍令影本在卷可按。上訴人既已退伍，即不生准否
    折抵役期之問題，其縱因原處分受有不能折抵役期之損害，亦不能因本件撤銷訴
    訟而獲得回復，其訴顯然欠缺訴之利益，因而為上訴人敗訴之判決。
四、本院核原判決揆諸上開規定，尚無不合，上訴意旨仍執陳詞指摘原判決違法，惟
    查：上訴人既自認已於九十年二月九日由被上訴人改為准予折抵三十日後服役期
    滿退伍，有退伍令附卷可稽，則被上訴人於八十九年四月十一日否准以軍訓課折
    抵之原處分業經被上訴人自行撤銷改為准予折抵三十日致原處分已不存在，上訴
    人除得對於被上訴人九十年二月九日准予折抵三十日之新處分於法定訴願期間另
    行提起訴願等行政救濟程序外，自不得再對該已撤銷之原處分提起本件撤銷之行
    政訴訟。況依八十九年十一月二十一日公布之兵役法施行法第五十二條第一項、
    第二項規定，上訴人在校授畢之軍訓課程最多僅能折抵三十日役期，上開修正之
    兵役法施行法既在上訴人退伍之九十年二月九日以前公布施行，上訴人自應遵行
    適用，原判決理由雖有不同，其結果尚無二致，上訴人據以指摘原判決違法，聲
    明廢棄改判，非有理由，應予駁回。
據上論結，本件上訴為無理由，爰依行政訴訟法第二百五十五條第一項、第九十八條
第三項前段，判決如主文。
中　　華　　民　　國　　九十一　　　年　　　六　　　　月　　二十　　　　日
                    最 高 行 政 法 院  第 二 庭
                                審 判 長 法  官　　　陳　石　獅
                                         法  官      吳  明  鴻
                                         法  官　　　彭　鳳　至
                                         法  官　　　高　啟　燦
                                         法  官　　　黃　合　文
右  正  本  證  明  與  原  本  無  異
　　　　　　　　　　　　　　　　　　　　 法院書記官　張　雅　琴
中　　華　　民　　國　　九十一　　　年　　　七　　　　月　　　一　　　　日
